臺灣臺中地方法院刑事判決　　　　　　　　　　　　九十一年度自緝字第四四五號
　　自　訴　人　乙○○
　　代　理　人　丙○○
　　被　　　告　甲○○
　　指定辯護人　本院公設辯護人　丁○○
右列被告因偽造有價證券等案件，經自訴人提起自訴，本院判決如左：
    主  文
甲○○無罪。
    理  由
一、自訴意旨如附件自訴狀所載。
二、按犯罪事實應依證據認定之，無證據不得推定其犯罪事實；又不能證明被告犯罪
    者，應諭知無罪之判決，刑事訴訟法第一百五十四條及第三百零一條第一項分別
    定有明文。又認定不利於被告之事實，須依積極證據，苟積極證據不足為不利於
    被告事實之認定時，即應為有利於被告之認定，更不必有何有利之證據。此最高
    法院三十年上字第八一六號著有判例。另所謂證據，參照最高法院五十三年台上
    字第二七五０號判例要旨所示，係指適於為被告犯罪之證明者而言。此外，法院
    就犯罪事實之判斷，須受倘有懷疑，則從被告利益為解釋之原則所支配，若存在
    被告並未罹犯被訴罪行之合理懷疑，即不能置此合理懷疑於不顧，即不能遽論被
    告犯有被訴之犯罪事實，更為刑事訴訟法之當然法理，是最高法院亦曾著有判例
    要旨謂：「－－－－然而無論直接或間接證據，其為訴訟上之證明，須於通常一
    般之人均不致有所懷疑而得確信其為真實之程度者，始得據為有罪之認定，倘其
    證明尚未達到此一程度，而有合理之懷疑存在時，事實審法院復已就其心證上理
    由予以闡述，敘明其如何無從為有罪之確信，尚不得任意指為違法」（最高法院
    七十六年度台上字第四九八六號判例參照）。再按認定犯罪事實應依證據，為刑
    事訴訟法所明定，故被告否認犯罪事實所持之辯解，縱屬不能成立，仍非有積極
    證據足以證明其犯罪行為，不能遽為有罪之認定，此最高法院三十年上字第一八
    三一號亦著有判例。另刑法上所謂偽造有價證券，以無權簽發之人冒用他人名義
    簽發為要件，如果行為人基於本人之授權，或其他原因有權簽發者，則與無權之
    偽造行為不同，此最高法院五十三年臺上字第一八一０號著有判例可資參照。末
    按刑法第三百三十九條第二項詐欺得利罪之成立，以意圖為自己或第三人不法所
    有，以詐術得財產上不法之利益或使第三人得之為要件，例如取得債權、免除債
    務之類。又所謂以詐術，必須被詐欺人因其詐術而陷於錯誤，若其所用方法，不
    能認為詐術，亦不致使人陷於錯誤即不構成該罪（參見最高法院二十五年非字第
    一一九號及四十六年台上字第二六０號亦判例）。
三、本件自訴人認被告甲○○涉犯刑法第二百零一條第一項之偽造有價證券罪嫌、同
    條第二項之行使偽造有價證券罪嫌、同法第二百十七條第二項之盜用印章罪嫌及
    同法第三百三十九條第二項之詐欺得利罪嫌，無非係以有由被告甲○○所書具之
    切結書一份可資佐證參照，為其論據。惟訊據被告甲○○則堅決否認有何如自訴
    人所指訴之偽造有價證券、行使偽造有價證券、盜用印章及詐欺得利之犯行，辯
    稱：自訴人有同意借伊印章、支票及帳戶，支票中間有幾本是自訴人領給伊使用
    的。支票一本共二十五張，伊不大清楚一共領了幾本，當時伊自己的票債信已經
    不能用了，自訴人純粹義務幫忙沒有向伊收取報酬，伊與自訴人之間也有金錢往
來，伊向自訴人借了六、七十萬元，這是陸陸續續借的，期間償還的部分伊不大
    清楚詳細數目，伊目前還欠自訴人四十萬元。渠二人之間的債務往來應該是從八
    十九年間開始，伊與自訴人之間並沒有事業合夥的關係，是其看到伊夫妻事業經
    營困難才幫助的，伊當時是開設便利商店，自訴人有同意伊開立支票，並沒有對
    伊開立支票金額的額度限制，自訴人也沒有限制伊開票的對象，伊只負責讓支票
    兌現即可。自訴人的印鑑章、甲存的存摺都在伊這邊。且自訴人期間曾經把印鑑
    章及所要開立之支票取回，伊要用印鑑章時再向自訴人拿取，自訴人所開的支票
    也是從伊領回的支票本裡面拿的，自訴人拿回去的支票，自行開立的支票大約五
    張，支票簿、存根自訴人都沒有拿走。另因為伊把自訴人的信用搞砸了，所以伊
    寫切結書給自訴人表示解決問題的誠意，但並不是表示承認伊係未經自訴人同意
    開立支票，切結書是自訴人要求伊寫的。伊在簽了切結書之後，沒有多久就把資
    料給自訴人了，設定抵押是要給自訴人一個保證，保證伊不會跑掉。伊有把土地
    設定抵押權給自訴人的太太黃美娟，伊有開立支票給廠商及給地下錢莊還款，且
    自訴人可能知道伊有開支票給一、二個地下錢莊，伊蓋章都是用保管中自訴人的
    印章，所開立的支票有些伊有背書，且我所開立的支票當中有部分都是有抬頭的
    。伊並不是故意要讓支票跳票，伊也是都有讓支票兌現，是最後不得已，才跳票
    的，伊沒有要偽造的意思，自訴人基於幫助的意思，讓伊開立支票，且伊是因為
    做生意失敗，才會跳票的，伊沒有要詐騙自訴人的意思等語。
四、本院查：（一）、依自訴人之自訴狀內容所載（即：俟九十年三月底自訴人之支
    票用罊時，因自訴人自己用票率不高，故聽從被告之央求，將印鑑交由被告領取
    支票本，並由被告保管自訴人之印鑑及支票本）可知，被告所取得屬自訴人所有
    之「泛亞商業銀行中港分行」之印鑑章、支票本及該支票甲存帳戶存摺，確實均
    係由自訴人所親自交付予被告，且除第一本支票本外，餘均係自訴人同意由被告
    自行持其印鑑章前往銀行領取無誤。再參以經本院當庭詢之自訴人乙○○亦陳稱
    ：「支票本只有第一本是我自己去領的，其他都是被告自己去領的，總共領了九
    本，目前，有向銀行提示的支票有十八張，面額總共是九十七萬元，另外還有五
    張不知去向。到目前為止，被告都沒有還給我，只是他付了他應該要付的部分而
    已。雖然我有拿印鑑章回來過，但被告說他要開支票給廠商，又拿回去了。我當
    時因為相信被告，所以對於被告開票金額、對象都沒有特別限制。切結書的部分
    ，是因為地下錢莊討債，所以我希望能由被告來負全責，所以才要被告簽切結書
    ，切結書的內容是我當初問人家，人家唸給我寫，我再交給被告，由他照抄。土
    地設定抵押在我太太名下，是因為怕地下錢莊追討。」等語（詳見本院九十一年
    九月十一日審判筆錄）；又雖自訴人另陳稱：其並不知道被告開支票給地下錢莊
    ，如被告是把支票開給廠商的部分，伊有同意，但是伊不可能同意被告開支票給
    地下錢莊的部分云云。然若如自訴人上開所言，則依一般常情判斷，何以自訴人
    不將「泛亞商業銀行中港分行」之印鑑章、支票本及該支票甲存帳戶存摺自行保
    管，待被告業務經營上有須要時再依對象、金額逐一開立支票？反係由自訴人長
    期將其本人經濟信用專屬之「泛亞商業銀行中港分行」印鑑章、支票本及該支票
    甲存帳戶存摺交由被告保管之外觀觀之，自仍以被告上開所辯：自訴人有同意伊
    開立支票，且沒有對伊所開立支票金額的額度限制，自訴人也沒有限制伊開票的
    對象，自訴人都有授權伊開立票據乙節，較可採信。（二）、再由本院依職權向
    泛亞商業銀行所函調附卷之自訴人乙○○（帳戶：000－000－00000
    －0）之開戶資料及往來明細等資料亦可知，被告於持有保管自訴人上開銀行之
    印鑑章、支票本及該支票甲存帳戶存摺期間與所領用支票使用之狀況，被告並無
    故意開立巨額支票（其中跳票最高金額為十四萬元）、濫行開立支票（被告共領
    用二百張支票，其所使用之支票共為一百四十六張）與故意完全不為支票票款清
    償（所開立之一百四十六張支票，總計退票四十七張）之情形，亦足認被告並無
    如自訴人所指訴之：被告取得保管中之自訴人印鑑、支票本後，立即大肆私擅濫
    行簽發之情形存在無訛，益徵自訴人所為之指訴與實情不符。（三）、又本件自
    訴人所據以為本案論罪依據之由被告所親自簽立之切結書一紙，經本院當庭質之
    自訴人亦坦認該切結書之內容實係由自訴人經詢問他人後，他人唸給自訴人記寫
    內容，自訴人再交給被告，由被告依自訴人所寫內容照抄（詳見本院九十一年九
    月十一日審判筆錄），是以該由被告所簽立之切結書內容即係在自訴人授意下所
    為，而其內容亦與事實不符，自不足以為本案論罪科刑之依據。綜上諸情，本件
    被告既係經由自訴人之概括授權而開立支票，且自訴人之印鑑亦係由自訴人自願
    交由被告保管使用，核與刑法第二百零一條第一項之偽造有價證券罪、同條第二
    項之行使偽造有價證券罪、同法第二百十七條第二項之盜用印章罪及同法第三百
    三十九條第二項之詐欺得利罪等罪之構成要件尚有未合，自不得僅憑自訴人片面
    之指訴即率認被告涉犯有如自訴人自訴狀所指稱之偽造有價證券、行使偽造有價
    證券、盜用印章及詐欺得利之犯行，本件應純屬民事紛爭，宜循民事訴訟程序解
    決。此外，復查無其他積極證據足資證明被告有何偽造有價證券、行使偽造有價
    證券、盜用印章及詐欺得利之犯行，不能證明被告犯罪，揆諸首揭說明，自應諭
    知被告甲○○為無罪之判決，以免冤抑。
據上論斷，應依刑事訴訟法第三百四十三條、第三百零一條第一項，判決如主文。
中      華      民      國      九十一      年    九    月    二十五    日
                                臺灣臺中地方法院刑事第六庭
                                    法  官  許  旭  聖
右正本證明與原本無異。
如不服本判決，應於判決送達後十日內向本院提出上訴狀（應附繕本），上訴於
臺灣高等法院臺中分院。
                                    書記官
中      華      民      國      九十一      年    九    月    二十五    日
